【裁判字號】    92,上更(一),546
【裁判日期】    921112
【裁判案由】    偽造文書等
【裁判全文】
臺灣高等法院刑事判決                        九十二年度上更(一)字第五四六號
    上  訴  人  臺灣臺北地方法院檢察署檢察官
    上  訴  人
    即  被  告  癸○○
    選任辯護人  黃碧芬律師
右上訴人因被告偽造文書等案件，不服臺灣臺北地方法院八十九年度訴字第二一０號
，中華民國八十九年五月十八日第一審判決（起訴案號：臺灣臺北地方法院檢察署八
十八年度調偵字第三九九號），提起上訴，本院判決後，經最高法院發回更審，本院
判決如左：
    主  文
原判決撤銷。
癸○○共同連續意圖為自己不法之所有，以詐術使人將本人之物交付，處有期徒刑壹
年拾月。
    事  實
一、癸○○與其配偶趙張雪嬅（已經本院判處有期徒刑一年，緩刑三年確定）因所經
    營之工廠營運不佳，造成週轉失靈，資金困窘，於民國八十六年七月間，在台北
    市○○街一０七巷一號一樓住處，以癸○○之名義擔任會首，共同召集包括丙○○、甲○○、乙○○、汪坤杉、張文揚、楊家和、吳林嬰香（即林淑惠）、壬○○、辛○○、郭錦揚、阿春（盧玉樁）、庚○○、陳紡、戊○○等三十二人，及
    癸○○虛構之郭群、嚴美碧、陳信勇三人，連會首共計三十六個會員，約定每人
    每會新臺幣（下同）三萬元，會期自八十六年七月十日至八十九年六月十日止，
    採內標方式，每月十日中午十二時五十分在上揭住處開標，期間均由癸○○、趙
    張雪嬅負責開標及收取會款等工作。詎癸○○、趙張雪嬅竟共同意圖為自己不法
    之所有，並基於概括之犯意，共同連續由癸○○於八十六年十月十日以虛構之郭
    群名義、八十六年十一月十日以虛構之嚴美碧名義、八十七年一月十日以虛構之
    陳信勇名義、八十七年五月十日冒用戊○○名義、八十七年九月十日冒用甲○○
    名義，於上址開標時，填上標息分別為五千七百元、五千一百元、五千三百元、
    五千一百元、五千九百元之標單，而以標息最高得標，使其他活會會員陷於錯誤
    而繳付活會會款，分別詐得活會會員之會款七十二萬九千元、七十四萬七千元、
    七十一萬六千三百元、六十四萬七千四百元、五十五萬四千三百元，共計三百三
    十九萬四千元，足以生損害於郭群、嚴美碧、陳信勇、戊○○、甲○○及其他活
    會會員。至八十七年十月三日癸○○、趙張雪嬅突然遷離上開住處，逃匿無蹤，
    自第十六會起停標，丙○○等人始知受騙。
二、案經丙○○、甲○○、乙○○、汪坤杉、張文揚、楊家和、吳林嬰香、壬○○、
    辛○○、郭錦揚、盧玉樁、庚○○、陳紡訴由臺灣臺北地方法院檢察署檢察官偵
    查起訴。
    理  由
一、訊據上訴人即被告癸○○對有於右揭時地招集互助會，虛構郭群、嚴美碧、陳信
    勇名義，及冒用戊○○、甲○○名義標得會款之事實均坦承不諱，惟辯稱：其虛
    構、冒標之會款，其中冒標甲○○、戊○○部分得款一百五十一萬三千五百元，
    以戊○○名義繳交死會會款九萬元，實際得款一百四十二萬三千五百元，虛構郭
    群、嚴美碧、陳信勇部分，得款二百三十四萬二千三百元，已繳死會會款八十七
    萬元，實際得款一百四十七萬二千三百元，其虛構、冒標之金額應僅有二百八十
    九萬五千八百元；又事後收取死會會款總計一百三十六萬元償還活會會員，活會
    會員吳林嬰香已就其所有之土地聲請強制執行，其積欠活會會員之詐欺款，已不
    到一百五十三萬五千八百元云云。
二、經查，（一）被告癸○○以其名義擔任右揭互助會會首，與配偶趙張雪嬅共同召
    集會員三十二人，並虛構郭群、嚴美碧、陳信勇三人，連會首共三十六個會員，
    除首會外，被告另虛構、冒標五會後，及逃逸無蹤之事實，除據被告供承無誤外
    ，復據告訴人丙○○、甲○○、乙○○、汪坤杉、張文楊、楊家和、吳林嬰香、
    壬○○、辛○○、郭錦揚、盧玉樁、庚○○、陳紡指訴綦詳；被告配偶趙張雪嬅
    並因共同主持開標、收取會款而經本院前審以共犯判刑確定；且有互助會單附卷
    可憑。是此部分事實應認屬實在。（二）被告虛構、冒標之會款，其計算方法如
    下：（１）八十六年十月十日虛構郭群名義以五千七百元得標，則其應收二死會
    會員（九號月霞、二二號陳和平）之會款六萬元，扣除虛構之三會及其本身，應
    收三十位活會會員之每會會款二萬四千三百元，共計七十二萬九千元，是本次詐
    得活會會員之款項應為七十二萬九千元。（２）八十六年十一月十日虛構嚴美碧
    名義以五千一百元得標，其仍只能收取同前之二死會會款六萬元，同前之三十位
    活會會員每會二萬四千九百元，共計七十四萬七千元，是本次詐得之活會會員款
    項應為七十四萬七千元。（３）八十七年一月十日虛構陳信勇名義以五千三百元
    得標，其應收三死會（同前之二死會外，另有二八號之張雪靜）會款九萬元，扣
    除虛構之三會及其本身，尚可收二十九位活會會員每會二萬四千七百元，共計七
    十一萬六千三百元，本次詐得之款項應為七十一萬六千三百元。（４）八十七年
    五月十日冒用戊○○名義以五千一百元得標，則其可收六死會（同前之三死會，
    另加三五號之張林靜、二七號之李振魁、一三號之陳紡）會員之會款十八萬元，
    可收二十六位活會會員（包括戊○○，因既係冒標，戊○○實際上仍係活會）每
    會二萬四千九百元，共計六十四萬七千四百元，是本次詐得之活會會員款項為六
    十四萬七千四百元。（５）八十七年九月十日冒用甲○○名義以五千九百元得標
    ，其可收死會會員（同前之六死會，另加一四號之涂秀枝、三一號之林淑惠、二
    五號之張添水）之會款二十七萬元，可收二十三位活會會員（包括戊○○、甲○○，理由同前）每會二萬四千一百元，共計五十五萬四千三百元，是本次詐得之
    活會會員款項應為五十五萬四千三百元。總計五次應共詐得活會會款三百三十九
    萬四千元。被告辯稱其虛構名義標得會款二百三十四萬二千三百元，冒標得款一
    百五十一萬三千五百元，扣除已繳死會會款九十六萬元，實際得款二百八十九萬
    五千八百元；惟按，被告虛構、冒名標會，其受害者為活會之會員，本院上揭算
    法，乃針對虛構、冒名之五會，其每次之活會會員所繳之款為算計，不含死會會
    員所繳之款，因之被告所詐得之款應以本院所列之款項共計三百三十九萬四千元
    為正確。被告癸○○既然虛構郭群等三人名義參加互助會，欺瞞其他會員，致使
    渠等無法正確評估互助會風險，並於互助會之前幾會即先後以郭群等三人名義得
    標且取得會款，且冒名標得二會會款後即倒會逃匿，被告詐欺之犯意昭然若揭，
    雖在前幾次得標後繼續繳納死會會款至案發為止，惟此或為掩飾及順遂其後連續
    詐欺之犯行，不影響其等詐欺犯行之成立；至於事後有向得標之死會會員收取會
    款償還被害人及土地被查封等情，亦屬事後之清理債務行為，與詐欺罪之成立亦
    不生影響。（三）告訴人乙○○於台灣士林地方法院檢察署檢察官偵查中指稱，
    趙張雪嬅告訴伊八十七年九月十日係壬○○得標；告訴人吳林嬰香、壬○○、辛○○、郭錦揚、盧玉樁則指稱，趙張雪嬅告訴伊等該會係由丙○○得標並收取會
    款（見臺灣士林地方法院檢察署八十七年度偵字第一一二六五號卷第二十、二十
    一頁），此除可印證趙張雪嬅確有參與其事外，另可證明被告之所以能虛構、冒
    名標會，實因看準開標時有許多會員不會到場及會員彼此間並非都屬熟識之人，
    藉其主持開標之便，故而不易為人識破，八十七年九月十日當天壬○○、丙○○
    實際上皆未得標，被告於開標現場冒名投標者乃甲○○，此經被告再三供承明確
    ；趙張雪嬅之所以對乙○○說係壬○○得標，對吳林嬰香、壬○○、辛○○、郭
    錦揚、盧玉樁稱該會係由丙○○得標並收取會款，應係怕有人向所稱之得標人求
    證，故而告之較不會令人懷疑之人得標。（四）綜上所述，本件事證明確，被告
    犯行堪以認定。
三、核被告所為，係犯刑法第三百三十九條第一項之詐欺取財罪。被告癸○○與趙張
    雪嬅間有犯意聯絡及行為分擔，為共同正犯。被告二人先後五次詐欺取財行為均
    時間緊接，方法相同，觸犯構成要件相同之罪名，顯係基於概括之犯意反覆為之
    ，為連續犯，應依刑法第五十六條之規定以一罪論，並加重其刑。又被告每次以
    冒標行為詐騙多數活會會員而成立數詐欺取財罪，為想像競合犯，應依刑法第五
    十五條之規定從一情節最重之詐欺取財罪處斷。
四、原審對被告等論罪科刑，固非無見，惟查：（一）本件不能證明被告有於標單上
    冒偽他人名義簽名，原判決認構成行使偽造文書罪（理由詳後述），尚有未合。
    （二）借款係民事糾紛問題，原判決認定亦屬詐欺犯行（理由詳後述），亦有未
    合。（三）行詐金額原判決將人頭會員亦列為被害人未扣除，尚有欠正確；又死
    會會員按月繳款係與會首間正常運作並非被害人，是本件原審認被告詐得款項為
    三百九十一萬五千八百元，認定有誤。檢察官上訴謂原審量刑過輕，為無理由；
    被告上訴意旨否認有冒偽簽名、否認借款為詐欺，且已有部分清償尚非全然無據
    ，爰將原判決撤銷改判。審酌被告詐得金額高達三百三十九萬四千元，行為次數
    、犯罪所生損害嚴重，及其等犯罪之目的、手段、犯罪後之態度，有清償部分活
    會會員，但仍有會員不能諒解等一切情狀，量處如主文第二項所示之刑。又前開
    標單既已滅失，已據被告供承在卷，爰不為沒收之諭知，附此明。
五、公訴意指另認被告有冒偽他人名義於標單上並提出行使之行使偽造私文書犯行，
    惟查，被告自始即一再供稱，其未於虛構、冒名投標之標單上簽名，僅於標單上
    書寫標息多少而已。按一般之互助會開標時，以能辨識標單係何人所提即為已足
    ，並非一定要參與或代為投標之人簽名，本件虛構、冒名投標之標單，並未扣案
    ，無從認定被告是否有於標單上簽名，且各會員亦無人可指認上開標單上確有被
    告偽造之簽名，至多僅能表示自己投標時，是否簽名或如何簽名、以及他人如何
    投標，告訴人楊家和於檢察官偵訊時復指稱當日標單上沒有名字，僅有數字（見
    臺灣士林地方法院檢察署八十七年度偵字第一一二六五號卷第二十頁背面），是
    本件難認被告有於標單上偽造他人簽名之情事。按刑法之偽造文書罪，以偽造他
    人名義製作文書為其要件，文書上如未冒偽他人名義為製作名義人，僅誑稱係他
    人所製作或受他人委託製作，本質上屬欺罔行為；本件既不能證明被告有於標單
    上冒偽他人名義並提出行使之行為，自難認其犯有刑法第二百十六條、第二百十
    條或二百二十條之行使偽造文書犯行，因公訴人認此部分與前揭論罪科刑部分有
    方法結果之牽連犯裁判上一罪關係，爰不另為無罪判決之諭知。
六、公訴意旨另認被告亦冒用會員吳林嬰香（即林淑惠）、丙○○名義冒標，因認被
    告此部分亦涉有行使偽造私文書及詐欺罪嫌。惟查丙○○仍是活會會員，有被告
    八十九年四月十三日所提之互助會名冊影本在卷可稽，核與被告癸○○於本院更
    一審審理時亦自承其無冒用丙○○、壬○○名義標會，僅冒標甲○○、戊○○二
    人而已相符，又吳林嬰香於審理時指稱伊以林淑惠、己○○、丁○○、戊○○名
    義，共參加四會，伊僅有標己○○一會等語，然依據前述互助會名冊記載，己○○、丁○○係活會，林淑惠於八十七年七月十日以標息五千元得標，而戊○○則
    於八十七年五月十日遭被告冒標，詳如前述，是除戊○○遭冒標外，吳林嬰香所
    參加之四會，伊僅曾經標得一會，只是究竟係林淑惠或己○○名義得標，彼此認
    知不同而已，足認被告並無冒用丙○○、林淑惠名義冒標，此外，復查無其他證
    據證明被告確有公訴人所指此部分之犯行，惟公訴意旨認此部分與前揭已論罪科
    刑部分之犯行，有方法結果之牽連犯裁判上一罪關係，爰不另為無罪之諭知。
七、公訴意旨又略以：癸○○於八十六年至八十七年三月間明知已乏償債能力，復意
    圖為自己不法之所有，基於同一之概括犯意，在其上開住處，先後偽以簽發本票
    或支票為憑之方式，向辛○○借得二百四十萬元，向吳林嬰香借得六十萬元，向
    陳紡借得二百三十萬元，嗣前開支票分別於八十六年十月至十二月間退票，本票
    亦分別在到期日即八十七年六月間未獲清償。因認亦涉連續詐欺罪嫌云云。惟查
    (一)訊據被告癸○○堅決否認此部分犯行，辯稱上開借貸自七十八年開始，按期付
    息，期滿換票，此乃單純借貸非詐欺云云。(二)查告訴人辛○○共出借二百四十萬
    元至八十七年六月已償還九十萬元告訴人陳紡積欠癸○○會款一百二十六萬與出
    借之二百五十三萬元抵銷，尚欠陳紡一百二十七萬元。癸○○之工廠自八十五年
    六月至八十七年八月間尚正常營業，會款正常繳納。上開借貸均自七十八年起因
    債務更改，而延續借貸，應非施用詐術結果，實係不依債務本旨履行民事糾紛，
    核與詐欺罪成立要件不合。公訴人認與前揭論罪科刑部分有連續犯之裁判上一罪
    關係關係，爰不另無罪之論知。
據上論斷，應依刑事訴訟法第三百六十九條第一項前段、第三百六十四條、第二百九
十九條第一項前段、刑法第二十八條、第五十六條、、第三百三十九條第一項、第五
十五條、罰金罰鍰提高標準條例第一條前段，判決如主文。
本案經檢察官洪泰文到庭執行職務。
中      華      民      國    九十二    年     十一     月     十二     日
                              臺灣高等法院刑事第十七庭
                                  審判長法  官  陳 正 雄
                                        法  官  許 錦 印
                                        法  官  劉 壽 嵩
右正本證明與原本無異。
檢察官如不服本判決，應於收受送達後十日內向本院提出上訴書狀，其未敘述上訴之
理由者並得於提起上訴後十日內向本院補提理由書（均須按他造當事人之人數附繕本
）。
被告不得上訴。
                                        書記官  廖 婷 璇
中      華      民      國    九十二    年     十一     月     十二     日
附錄：本判決論罪科刑法條全文
刑法第三百三十九條第一項
一意圖為自己或第三人不法之所有，以詐術使人將本人或第三人之物交付者，處五年
  以下有期徒刑、拘役或科或併科一千元以下罰金。
二以前項方法得財產上不法之利益或使第三人得之者亦同。
三前二項之未遂犯罰之。


司法院資訊處製作；財團法人民間司法改革基金會備份。
